【裁判字號】    92,上訴,703
【裁判日期】    921120
【裁判案由】    強盜
【裁判全文】
臺灣高等法院高雄分院刑事判決          九十二年度上訴字第七三號
    上  訴  人
    即  被  告  丙○○
    選任辯護人  李衍志律師
右上訴人因強盜案件，不服臺灣高雄地方法院九十二年度訴字第二０七號中華民國九
十二年三月三十一日第一審判決（起訴案號：臺灣高雄地方法院檢察署九十一年度偵
字第二六六八三號），提起上訴，本院判決如左：
      主      文
原判決撤銷。
丙○○意圖為自己不法之所有，以脅迫至使不能抗拒，而取他人之物，未遂，處有期
徒刑壹年月。扣案之口罩壹個、打火機壹只及寶特瓶壹罐，均沒收之。
      事      實
一、丙○○罹患「非典型之精神分裂病」，係精神耗弱之人。其因積欠信用卡款項及
    貸款，竟意圖為自己不法之所有，於民國九十一年十二月三日中午十二時二十分
    許，先前往高雄縣岡山鎮○○路五號程香加油站購買汽油零點五公升裝於寶
    特瓶中，再騎乘車號ＯＭＮ─二九三號重型機車沿途尋找作案目標，於同日十三
    時三十五分許，途經高雄縣橋頭鄉○○路二六七號橋頭農會隆豐和分部前（下稱
    隆豐和分部），見該隆豐和分部內無客戶進出，遂面戴口罩並攜預藏裝有汽油之
    寶特瓶一罐及打火機一只進入隆豐和分部，並持之向櫃台內職員吳美玲等三人恫
    稱︰若不將新台幣（下同）五十萬元給我，我就馬上點燃汽油瓶等語，以此脅迫
    方式至使吳美玲等三人不能抗拒，待吳美玲等三人呼叫當時在櫃台後方之主任甲
    ○○出來見狀後便持桌上之物砸向丙○○，丙○○遂一時情急之下，將寶特瓶內
    之汽油潑向櫃台後便奪門而出，並騎乘上開機車由豐隆路向北往岡山方向逃逸，
    而未搶得任何財物。該隆豐和分部職員亦隨後追出並高喊「搶劫」，經路人蘇照
    凱記下其車號及特徵，由甲○○報警循線查獲，並扣得丙○○所有之口罩一個、
    打火機一只及寶特瓶一罐。
二、案經高雄縣警察局岡山分局報告臺灣高雄地方法院檢察署檢察官偵查起訴。
      理      由
一、訊據上訴人即被告丙○○於本院矢口否認有前開強盜犯行，惟於原審訊據被告坦
    承於右揭時地持打火機及裝有汽油之寶特瓶放在櫃台上，要求櫃台小姐交付五十
    萬元之事實，惟矢口否認有何強盜之犯行，辯稱︰我到加油站購買汽油裝於寶特
    瓶後，之後騎車經過隆豐和分部，我在附近徘徊很久，就進入把打火機及汽油放
    在櫃台上，並叫櫃台小姐拿五十萬元給我，我沒有說若不交出五十萬元否則要潑
    汽油等語，他們就退後，並叫主任出來，有小姐喊搶劫，主任出來後就向我丟茶
    杯，我一緊張就把汽油潑向櫃台後就逃跑，我不是蓄意的，我是一時糊塗，覺得
    很後悔云云。然查︰
  (一)右揭犯罪事實，業據被告於警訊及偵查中已供承︰我將買來寶特瓶裝著汽油放在
    該農會分部櫃台上，右手拿著打火機，對著櫃台小姐說︰「若不將新台幣五十萬
    給我，我就馬上點燃汽油瓶」，然後農會職員全部退後等語無訛（參見警卷第二
    頁正面、偵查卷第十二頁反面），又該豐和分部櫃台職員即現場證人吳美玲於原
    審審理中證稱︰被告進來後就向櫃台出納表示要五十萬元，要不然就潑汽油，被
    告當時一手拿著寶特瓶，一手持打火機，二手均靠在櫃台上，而現場只有我們三
    位女生，每個人就站起來並退後，當時心理會害怕等語明確（參見原審卷第三八
    頁‧九十二年三月五日訊問筆錄），且證人吳美玲所述又核與被告先前於警訊及
    偵查中所供等情相符一致，是以證人吳美玲之證詞應屬可採，則被告嗣後於原審
    審理中改辯以︰沒有說若不交出五十萬元就要潑汽油云云，於本院否認強盜犯罪
    ，應屬事後推諉圖卸之詞，不足採信，而應以其警訊及偵查中所述較為可採。
  (二)按強盜罪之強暴、脅迫，祇須抑壓被害人之抗拒或使被害人身體上、精神上，處
    於不能抗拒之狀態為已足，其暴力縱未與被害人身體接觸，仍不能不謂有強暴、
    脅迫行為；次按強盜罪所施用之強暴、脅迫手段，祇須足以壓抑被害人之抗拒，
    使其喪失意思自由為已足，縱令被害人實際無抗拒行為，仍於強盜罪之成立，不
    生影響（最高法院二十二年度上字第三一七號及三十年度上字第三二三號判例
    可資參照）。又刑法強盜罪之「至使不能抗拒」之構成要件在學理上固有主觀說
    、客觀說及折衷說三種見解，然於司法實務上向來一貫之立場係採客觀說見解（
    最高法院二十年度非字第二一號、二十二年度上字第二六四號、二十四年度
    上字第四四七號、二十六年度滬上字第九號、二十九年度上字第三一一二號、
    二十九年度上字第三四三八號、三十年度上字第二四八號、三十年度上字第三七
    三號判例可資參照），即認定被害人是否已達「至使不能抗拒」之程度，應以
    被告行為時之強弱程度綜合當時之具體事實，按多數人之客觀常態情狀決之，亦
    即視該手段施用於相類似之情狀下，是否足使一般人處於不能抗拒之制壓程度而
    定之。查本件被告以一手持裝著汽油之寶特瓶，另一手持打火機靠在隆豐和分部
    櫃台上，並對櫃台小姐恫稱︰若不將新台幣五十萬元給我，我就馬上點燃汽油瓶
    等語，客觀上已屬欲以現實惡害加之之脅迫行為，而衡諸社會通念以觀，汽油乃
    高度危險性之易燃物質，此時在旁若放置可點燃之打火機等物，社會一般大眾如
    設身處地處於上開情狀下，亦即面對此景，大抵咸認若不服從被告之令，勢將激
    怒被告而導致其點燃汽油之可能！益證自客觀說之立論下，本件被告之脅迫行為
    顯已達於至使不能抗拒之程度。雖證人吳美玲於原審審理中證稱︰被告對我們說
    出要錢的話，當時我只想要叫主任處理等云；證人甲○○於原審審理中則稱︰當
    時心理想要反抗，不要照著被告所述的做等云（均參見原審卷第三九—四頁‧
    九十二年三月五日訊問筆錄），然此乃證人吳美玲、甲○○個人之主觀心態，均
    無解於自客觀說之立論下，被告之脅迫行為已達於至使不能抗拒之程度。
  (三)又被告確因強盜農會財物未遂後逃離現場，經蘇照凱記下車號後，嗣經甲○○報
    警始循線查獲一情，亦據證人甲○○迭於警訊及偵審中、證人蘇照凱於警訊中證
    述明確在卷可按。此外，復有現場照片六幀及被告購買汽油之統一發票一紙附卷
    可憑（參見警卷第十四—十七頁），並有被告所有之口罩一個、打火機一只及寶
    特瓶一罐扣案可資佐證。
  (四)證人即被告之妻陸美花於本院調查時供述：大約案發前一、兩年，我就覺得被告
    怪怪的，常常會胡言亂語，有時無故小孩。被告之精神有異常，請求對被告作
    精神鑑定等情。本院依聲請委託高雄市立凱旋醫院對被告作精神鑑定，經鑑定結
    果，認被告於案發前至少四個月以上，已罹患有「非典型之精神分裂病」有該院
    九十二年九月十七日高市凱醫成字第０九二０００三０二三號函附之精神鑑定書
    一份附卷可稽。上開精神鑑定書雖認：「被告案發時，呈現精神病性之解離狀態
    ，因此鑑定行為時之精神狀態已達心神喪失之程度」等情。然查被告除於本院審
    理時無法對案情作正常陳述外，其於行為時，先前往加油站購買汽油，再尋找目
    標，見橋頭農會隆豐和分部無客戶在內，戴口罩，一手持打火機，一手持汽油脅
    迫職員吳美玲交付五十萬元，其行為有計劃、有步驟，並為掩飾戴口罩進入，甲
    ○○持茶杯丟往被告，被告將汽油潑向櫃台再逃逸等情，其行為顯非對外界事務
    全然缺乏知覺理會及判斷作用，且其於警訊、偵查中及原審審理時對於犯罪事實
    ，尚能正常、詳細陳述，有各該筆錄在卷可稽，難認被告於行為時已達心神喪失
    之程度，然被告發病史自案發前四個月即有幻聽、坐立不安、小聲自語、嗜睡、
    意識不清等非典型之精神分裂病，應認被告行為時僅達精神耗弱之程度。從而，
    上開精神鑑定書所稱：「被告行為時之精神狀態已達心神喪失程度」乙節，尚難
    採為有利於被告之認定。
  (五)綜上所述，被告所辯上情，無非卸責之詞，不足採信。本件事證明確，被告之犯
    行，堪以認定。
二、核被告所為，係犯刑法第三百二十八條第四項、第一項之普通強盜未遂罪。被告
    雖已著手強盜行為之實施，惟未生取得財物之結果，其犯罪尚屬未遂，爰依刑法
    第二十六條前段之規定，按既遂犯之刑度減輕其刑。又被告以脅迫方式，致使吳
    美玲等三人不能抗拒，而遂行其強盜行為，係一行為觸犯數罪名，應依想像競合
    犯之規定，從一重處斷。又被告罹患有「非典型之精神分裂病」，有其精神鑑定
    書一份在卷足憑，係屬精神耗弱之人，依刑法第十九條第二項規定減輕其刑，並
    依法遞減其刑。
三、原審予以被告論科，固非無見，惟查被告於案發時罹患有「非典型之精神分裂病
    」，係精神耗弱之人，已如前述，原審漏未審酌，自有未合。被告上訴意旨，否
    認犯罪，固無足取，然原判決既有上述可議，自應由本院將原判決撤銷改判。審
    酌被告正值青壯之年，不思循合法正當途徑獲取財物，僅因私慾貪念，進而鋌而
    走險，持裝有汽油之寶特瓶及打火機強盜農會財物，雖未得手，然此一行徑危害
    社會治安甚鉅，並使社會善乙百姓人人自危，嚴重斲傷社會善乙風俗，惟念其尚
    無犯罪前科，有臺灣高等法院被告全國前案紀錄表在卷可按，且罹患有「非典型
    之精神分裂病」，健康不佳等一切情狀，量處如主文所示之刑。至扣案之口罩一
    個、打火機一只及寶特瓶一罐，係被告所有供本件犯罪所用之物，業據被告供承
    在卷可按（參見警卷第二頁反面、第三頁正面、原審卷第二八頁），爰依刑法第
    三十八條第一項第二款規定併予宣告沒收。至扣案之物尚有被告所有之藍色夾克
    一件，然衡情以觀，該等衣物乃係供人日常生活所穿，尚難認係被告專供犯本罪
    所用之物，爰不另為沒收之諭知，附此敘明。
據上論結，應依刑事訴訟法第三百六十九條第一項前段、第三百六十四條、第二百九
十九條第一項前段、刑法第三百二十八條第四項、第一項、第二十六條前段、第五十
五條、第十九條第二項、第三十八條第一項第二款，判決如主文。
本案經檢察官朱文彬到庭執行職務。
中    華    民    國     九十二     年      十一      月     二  十     日
                              臺灣高等法院高雄分院刑事第三庭
                                  審判長法官  周賢銳
                                        法官  黃建榮
                                        法官  謝宏宗
右正本證明與原本無異。
如不服本判決應於收受本判決後十日內向本院提出上訴書狀，其未述上訴理由者，
並得於提起上訴後十日內向本院補提理由書狀（均須按他造當事人之人數附繕本)「
切勿逕送上級法院」。
                                      書記官  賴梅琴
中    華    民    國     九十二     年      十一      月     二十四     日
附錄：本判決論罪科刑法條：
刑法第三百二十八條第四項、第一項：
意圖為自己或第三人不法之所有，以強暴、脅迫、藥劑、催眠術或他法，至使不能抗
拒，而取他人之物或使其交付者，為強盜罪，處五年以上有期徒刑。
以前項方法得財產上不法之利益或使第三人得之者，亦同。
犯強盜罪因而致人於死者，處死刑、無期徒刑或十年以上有期徒刑；致重傷者，處無
期徒刑或七年以上有期徒刑。
第一項及第二項之未遂犯罰之。
預備犯強盜罪者，處一年以下有期徒刑、拘役或三千元以下罰金。
                                                                        Ｆ


司法院資訊處製作；財團法人民間司法改革基金會備份。
